【裁判字號】    96,訴,1635
【裁判日期】    970331
【裁判案由】    侵權行為損害賠償
【裁判全文】
臺灣板橋地方法院民事判決              96年度訴字第1635號
原      告  丁○○
法定代理人  丙○○
訴訟代理人  甲○○
                        樓
被      告  乙○○
訴訟代理人  己○○
            庚○○
上列當事人間請求侵權行為損害賠償事件，本院於97年3月18日
言詞辯論終結，判決如下：
    主  文
被告應給付原告新台幣肆拾壹萬陸仟肆佰參拾玖元及自民國九十
六年七月一日起至清償日止，按年息百分之五計算之利息。
原告其餘之訴駁回。
訴訟費用由被告負擔百分之二十八，餘由原告負擔。
本判決第一項得假執行，但被告以新台幣肆拾壹萬陸仟肆佰參拾
玖元為原告供擔保後免為假執行。
    事實及理由
壹、程序上理由
    訴狀送達後，原告不得將原訴變更或追加他訴。但有下列各
    款情形之一者，不在此限，擴張或減縮應受判決事項之聲明
    者，民事訴訟法第255條第1項第3款載有明文。原告原起訴
    聲明請求被告應給付原告新台幣（下同）1,506,139元及自
    侵權行為日起至訴訟確定日止，按年息百分之五計算之利息
    ，並自訴訟確定日起至清償日止，按年息百分之十五計算之
    利息，嗣於96年10月9日言詞辯論期日更正訴之聲明為被告
    應給付原告新台幣（下同）1,506,139元及自起訴狀繕本送
    達翌日起至清償日止，按年息百分之五計算之利息（見本院
    卷頁66），核無不合，應予准許。
貳、實體上理由
一、原告起訴主張：
  (一)緣被告於民國（下同）96年1月27日上午16時，駕駛RJ-4781
    號自小客車，行經臺北縣中和市○○路與成功南路口，欲自
    中和市○○路右轉成功南路，當時行車限速50公里，行車號
    誌正常，被告並無不能注意之情事，應依行車號誌行駛，卻
    未遵守紅燈禁止右轉之號誌，強行右轉中和市○○○路，適
    楊浚朋駕駛K2E-905號機車搭載原告，行經台北縣中和市○
    ○路直行時，而發生撞擊，原告摔落地面，受有右側上顎正
    中門齒及左側上顎正中門齒與側門齒外傷性牙冠合併齒槽骨
    斷裂等三顆牙齒等受有不可回復之傷害，爰依據侵權行為法
    則請求被告負損害賠償責任，茲請求如下：
  1.醫療費用為3,498元，有收據為憑。
  2.交通費2,950元，因原告歷經兩次傷口縫合，避免機車及公
    車震動影響傷口，往返醫院支出交通費。
  3.看護費38,400元。因原告二月無法進食，均由原告之母親照
    顧，因此暫停工作二個月，依據最低薪資19,200元計算，合
    計為38,400元。
  4.人工植牙費80萬元：原告需植牙三顆，植牙之保固年限為10
    年，每10年需更牙一次，更牙費用每顆為2至3萬元，每次更
    牙費用為10萬元，合計植牙費用預計將支出80萬元。
  5.工作損失，因原告自9歲起參與電視單元劇之製作，為單元
    劇之基本演員，每集之工作天數為3至5天，每集片酬為3萬
    元，每次均有2集之演出機會，每月有6萬元之工作所得，因
    此次車禍造成原告6個月無演出機會，至手有36萬元之工作
    損失。
  6.非財產上損害30萬元：原告歷經二次麻藥之痛苦，二個月無
    法正常進食，且因牙齒受損，外觀異於正常，原告年僅16歲
    ，卻遭逢此車禍事故，因此受有精神上痛苦，爰請求30萬元
  7.綜上合計為1,506,139元。
  (三)聲明：被告應給付原告1,506,139元及自起訴狀，繕本送達
    翌日起至清償日止依年利率百分之五計算之利息。
二、被告抗辯：
  (一)被告駕駛自小客車已遵守號誌，並無過失，而原告由訴外人
    楊浚朋搭載，因楊浚朋之搭載而擴大其活動範圍，自以楊浚
    朋為其使用人，應類推民法第224條，依據同法第217條第1
    項之規定，減輕本件賠償金額。
  (二)原告所受之傷害侷限於口腔部分之牙齒障害，且經治療後復
    原迅速，並無醫師認定原告需他人照顧生活，原告主張母親
    需離開職場照顧原告，並非有據。又人工植牙係侵入性治療
    ，並非每種病例均適合，依據一般社會通常標準，固定假牙
    之治療方式，最為適當，並非必須以植牙為必要之治療方式
    ，且各醫療院所收取植牙費用為6至8萬元，原告支出費用10
    萬元已高出一般收費標準，應予酌減。又原告並未證據證明
    每10年需更牙一次，且未實際支出更牙費用，並無損害可言
    ，原告請求每次10萬元之更牙費用，並無依據。原告主張有
    6 個月無法工作之損失，並未舉證證明之，而原告演出機會
    之喪失並非勞動能力之喪失，因此請求工作損失並無依據，
    且原告所受之傷害，不致於影響日常生活及工作，被告多次
    關懷原告並與原告協調，因原告請求金額過鉅，原告請求精
    神慰撫金，應予酌減。
三、兩造不爭執之事實（見96年10月9日筆錄，本院卷頁67）
  (一)被告於96年2 月27日下午4 時許，駕駛車號RJ-4781 號自用
    小客車，行經台北縣中和市○○路與成功南路口，因被告強
    行左轉與訴外人楊浚朋所駕駛之車號K2E-905 號機車發生碰
    撞，導致搭乘訴外人楊浚朋之原告跌落地面而受有臉之開放
    性傷口、因意外事故之牙齒脫落、髖、大腿、小腿及踝之表
    淺損傷、唇之開放性傷口、上顎左右兩側正中門齒及上顎右
    側側門齒發生齒齦下牙冠及牙根斷裂、急性牙齦炎等傷害，
    經台灣省台北縣區行車事故鑑定委員會鑑定被告駕駛自用小
    客車未注意號誌而隨車右轉，違規未依號誌行駛之可能性較
    高。本件尚未聲請覆議。
  (二)原告支出醫療費用3489元、交通費2,950 元部分，被告不爭
    執。
四、本件爭點及本院判斷（見96年10月9日筆錄，本院卷頁67）
    原告主張被告於前揭時地駕駛RJ-4781號自小客車，因未遵
    守號誌右轉中和市○○○路，適楊浚朋駕駛K2E-905 號機車
    搭載原告，行經台北縣中和市○○路直行時發生撞擊，原告
    摔落地面，受有前揭傷害，爰依據侵權行為法則請求如訴之
    聲明，被告則以前詞置辯，，因此，兩造協議本件應審究者
    為(一)被告是否有過失？(二)原告請求生活支出費用38, 400 元
    、人工植牙費用80萬元、工作損失36萬元、精神慰撫金30萬
    元，是否有理由？(三)原告是否與有過失？茲分述如下：
  (一)原告主張被告於96年1月27日上午16時，駕駛RJ-4781號自小
    客車，行經臺北縣中和市○○路與成功南路口，欲自中和市
    ○○路右轉成功南路，當時行車限速50公里，行車號誌正常
    ，被告並無不能注意之情事，應依行車號誌行駛，卻未遵守
    紅燈禁止右轉之號誌，強行右轉中和市○○○路，適楊浚朋
    駕駛K2E-905號機車搭載原告，行經台北縣中和市○○路直
    行時，二車發生撞擊，原告摔落地面，受有右側上顎正中門
    齒及左側上顎正中門齒與側門齒外傷性牙冠合併齒槽骨斷裂
    等三顆牙齒等受有不可回復之傷害等語，被告則以其已遵守
    號誌行駛並無過失等語置辯，然查：
  1.駕駛人駕駛汽車，應遵守道路交通標誌、標線、號誌之指示
    ，並服從執行交通勤務警察或依法令執行指揮交通及交通稽
    查任務人員之指揮，汽車駕駛人轉彎時，不依號誌、標線、
    號誌指示者，道路交通安全規則第90條、道路交通管理處罰
    條例第48條第2款分別載有明文。參之被告於警詢時陳述「
    肇事前，我駕駛自小客車RJ-4781 號經秀朗橋往中和方向，
    行使至肇事地點前，我要右轉成功南路，當時因為車多，我
    前方車輛右轉成功南路，我就跟前方車輛右轉，轉快到成功
    南路時，我就聽到碰一聲，我就抬頭看到號誌，號誌是右轉
    專用燈」等語，而搭載原告之機車駕駛人楊浚朋於警詢時陳
    述「肇事前我騎普重機K2E-905號經秀朗橋往中和方向行駛
    ，我從後座搭載丁○○行駛至肇事地點，當時是綠燈，我要
    直行，我前方有一部汽車右轉成功南路，汽車前車頭未到成
    功南路上，我就與與對方汽車發生碰撞，碰撞後我機車前向
    由前方滑行，撞上牆上倒地」等語，而被告所駕駛之汽車車
    輛受損狀況為右前車頭保桿等情，鈑金凹入，楊浚朋所騎乘
    之機車車損狀況為機車前車頭受損等情，而證人蔡穎箴於警
    詢時陳述「肇事前，我騎乘普重機NWQ-628號經秀朗強往中
    和方向行駛，當時為綠燈，我是行駛機車專用道，我前方有
    一部汽車右轉（因為汽車右轉燈有專用燈號）對方是第三部
    ，當我經前方汽車和機車發生碰撞，我因為煞車不及，撞上
    對方汽車左後車角保桿倒地」; 於本院審理時證述「（法官
    問：當時你所看到機車車道的燈號是什麼？）綠燈」「（法
    官問：汽車車道的燈號是什麼？）我忘記了，應該是綠燈直
    行，右轉燈的綠燈沒有亮」「（法官問：你今日的證述在警
    局筆錄有何不同？）沒有」等語，而蔡穎箴的機車受損狀況
    為右前車頭受損，另證人廖文鴻於警詢時陳述「當時我站在
    景平、成功南路口，受上拿廣告看板，當時成功南路往景平
    路是紅燈，下秀朗橋是綠燈，汽車下秀朗橋右轉，機車在汽
    車右邊，是要直行，然後擦撞到後機車往右前方飛出去倒地
    ，剛好在我得前面」等語（見本院卷頁95至98，96年1月27
    日警訊筆錄），現場路況為秀朗橋直行景平路上道路標線如
    現場圖，汽車之行車管制燈號有四個燈號，機車車道有專用
    號誌，汽車車道之管制燈號有紅、黃、直行箭頭綠燈，及右
    轉箭頭綠燈四種，直行及右轉分屬不同時相，即開放直行時
    ，不得右轉，開放右轉時不得直行，有該案之勘驗筆錄、台
    灣省台北縣區行車事故鑑定委員會96 年4月30日北縣鑑字第
    0965180204號函可按（見本院96年度交簡字第1832號案件97
    年3 月5 日勘驗筆錄，本院96年度板調字第152 號卷頁12）
    。參酌前開被告、訴外人楊浚朋、證人蔡穎箴、廖文鴻之證
    詞及兩車之車損狀況，道路交通事故現場圖、勘驗筆錄可知
    ，訴外人楊浚朋、廖文鴻、證人蔡穎箴均證述直行景平路為
    綠燈號誌，被告右轉成功南路部分有專用右轉燈號，肇事當
    時被告右轉成功南路的燈號為紅燈，被告卻未注意紅燈號誌
    ，隨前車右轉，違反前揭道路交通安全規則及道路交通處罰
    條例之規定，即有未依號誌行駛之過失，可堪認定，而台灣
    省台北縣區車輛行車事故鑑定委員會前揭函文亦同此見解。
    至於被告抗辯證人蔡穎箴亦有對被告提出告訴，其證詞偏頗
    不可採云云。然查，當時另有在場證人廖文鴻與蔡穎箴之證
    詞均證述當時被告右轉燈號為紅燈，二者均為相同，且蔡穎
    箴因受傷情形較輕，並未對被告提出傷害告訴或民事訴訟，
    並經本院查核無訛，證人蔡穎箴實無故意為被告不利證詞之
    必要，被告此部份抗辯，並無可取。
  (二)按因故意或過失，不法侵害他人之權利者，負損害賠償責任
    ；又不法侵害他人之身體或健康者，對於被害人因此喪失或
    減少勞動能力或增加生活上之需要時，應負損害賠償責任；
    又不法侵害他人之身體、健康、名譽、自由、信用、隱私、
    貞操或不法侵害其他人格法益而情節重大者，被害人雖非財
    產上之損害，亦得請求賠償相當之金額；民法第184 條第1
    項前段、第193 條第1 項、第195 條第1 項前段分別定有明
    文。查原告因被告前揭之侵權行為請求賠償，自屬有據，茲
    計算如下：
  1.醫療費3,489 元及交通費2,950 元部份：原告主張因本件車
    禍受有醫療費用3,489 元及往返醫院支出交通費，據其提出
    醫療費用收據12紙、交通費收據8 紙為證（見96年度板調字
    第152 號卷頁15至34），且為被告所不爭，原告此部份請求
    ，為有理由，應予准許。
  2.看護費部分：原告主張因二月無法進食，均由原告之母親照
    顧，暫停工作二個月，依據最低薪資19,200元計算，合計為
    38,400元云云。然查，原告所受之傷害，並無須聘請看護，
    醫師僅建議原告如對疼痛忍耐度低時，可用空針及導管餵食
    以避免吸食所產生之傷口疼痛，但原告此種自行食用之困難
    度較高，由原告及家屬評估等語，有戊○○○○○97年8 月
    17日函可按（本院卷頁37），而原告於96年1 月27日至財團
    法人佛教慈濟綜合醫院（以下簡稱慈濟醫院）急診，接受傷
    口縫合手術，及傷口處理因傷口處理後，已無大礙，於同日
    離院等語，有慈濟醫院96年8 月23日慈新醫字第960932號函
    可按（見本院卷頁38），足見，原告所受之傷勢，均為口腔
    部分，並無因此妨害其行動自由，亦無須他人全日照顧，並
    有前揭醫院函文可按，從而，原告請求看護費部分，並無依
    據，應予駁回。
  3.人工植牙費部分：原告主張需植牙三顆需花費30萬元，植牙
    之保固年限為10年，每10年需更牙一次，更牙費用每顆為2
    至3 萬元，每次更牙費用為10萬元，合計植牙費用預計將支
    出80萬元，並提出戊○○○○○96年8 月17日函及該診所出
    具之收據為憑云云。經本院依職權調查人工植牙費用每顆約
    需6 至8 萬元，有中山醫學大學附設醫院之函文在卷可按，
    原告請求3 顆植牙費用需30萬元，因此，本院認原告請求支
    出植牙費用以20萬元之範圍內，為有理由，逾此部份，應予
    駁回。再者，依據瑞典學者的研究，在上仟個人工植牙的病
    人中，經過二、三十年後只有極少數的人需要拔除這些人工
    牙根、因為這種人工植牙極類似真牙，所以只要與牙醫師配
    合，做好口腔衛生，並定期檢查，人工植體能維持的時間就
    和真牙一樣，如維持良好的口腔衛生習慣，就可維持長久，
    有財團法人振興醫院復建醫學中心全球資訊網可按（見本院
    卷頁142） ，因此，原告於植牙後維持良好之衛生習慣，並
    無再行更牙之必要，原告請求更牙費用並無依據，應予駁回
    。
  4.工作損失部分：原告主張每月有片酬6萬元，因本件植牙致
    無法工作，減少演出機會，受有36萬元之工作損失，並提出
    證人陳振忠出具之證明書一紙云云。經查，原告自95年1 月
    至12月拍攝影集，每月拍攝二集，每集15,000元，每月收入
    約3 萬元，95年度拍攝8 單元，95年度收入為24萬元，因原
    告所受傷害為右側上顎正中門齒及左側上顎正中門齒與側門
    齒外傷性牙冠合併齒槽骨斷裂等三顆牙齒，均為正中門齒缺
    損，因無法取鏡，而植牙完成前，暫停其片約通告等情，有
    證人陳振忠出具之證明書及其證詞可按（見本院卷頁54，68
    ，96年10月9 日筆錄），再參之植牙時間約需3 至6 個月，
    有財團法人振興醫院復建醫學中心全球資訊網可按（見本院
    因此，原告95年度工作所得為24萬元，平均每月收入為2 萬
    元，參之原告年紀尚輕，痊癒回復能力狀況良好，前開植牙
    應需3 個月，本院原告請求於6 萬元之範圍內為有理由，逾
    此部份，應予駁回。原告係以演出單元劇為其職業，因缺牙
    致減少演出機會，自屬於工作損失，因此，被告抗辯減少演
    出機會並非減少勞動能力云云，自不足採
  5.精神慰撫金部分：
    按慰撫金之賠償其核給之標準固與財產上損害之計算不同，
    然非不可斟酌雙方身分資力與加害程度，及其他各種情形核
    定相當之數額，最高法院著有51年台上字第223號判例可資
    參照。本院斟酌原告為學生、名下無不動產，單親家庭，因
    本件車禍受有右側上顎正中門齒及左側上顎正中門齒與側門
    齒外傷性牙冠合併齒槽骨斷裂等三顆牙齒等受有不可回復等
    傷害，原告所受之心理創痛，又被告為原先為裝潢工人，目
    前並無工作，名下有不動產、汽車一輛、多項投資所得（見
    稅務電子閘門財產所得調件明細表，本院卷頁22），被告車
    禍時未遵守號誌行車，致與原告搭乘之機車發生碰撞受傷等
    情，並斟酌兩造之身分、地位、經濟能力及其他情形，認原
    告主張被告應賠償150,000 元為適當。
  7.綜上合計，原告依據侵權行為之法律關係，請求被告給付為
    416,439 元（3,489+2,950+200,000+60,000+150,000=416,
    439） 為有理由，逾此部份，應予駁回。。
  (三)原告是否與有過失？
    按損害之發生或擴大，被害人與有過失者，法院得減輕賠償
    金額，或免除之，民法第217 條第1 項定有明文；駕駛機車
    有過失致坐於後座之人被他人駕駛之車撞死者，後座之人係
    因藉駕駛人載送而擴大其活動範圍，駕駛人為之駕駛機車，
    應認係後座之人之使用人，類推適用民法第224 條規定依同
    法第217 第1 項規定，減輕加害人之賠償金額。原告搭乘訴
    外人楊浚朋所騎乘之機車，藉由駕駛人擴大其使用範圍，自
    應認訴外人楊浚朋為原告之使用人，應負擔楊浚朋之過失比
    例。又駕駛人駕駛汽車，應遵守道路交通標誌、標線、號誌
    之指示，並服從執行交通勤務警察或依法令執行指揮交通及
    交通稽查任務人員之指揮，汽車駕駛人轉彎時，不依號誌、
    標線、號誌指示者，道路交通安全規則第90條、道路交通管
    理處罰條例第48條第2 款分別載有明文。參之前開證人蔡穎
    箴、訴外人廖文鴻之證詞，訴外人楊浚朋騎乘機車，係依據
    當時行車之綠燈號誌行駛，本件肇事係因被告未遵守號誌強
    行紅燈右轉，本件過失應為被告，楊浚朋並無過失可言，因
    此，原告自毋庸就楊浚朋之過失負擔過失之比例，被告抗辯
    原告與有過失云云，並非可採。
  (四)綜上述，原告本於侵權行為之法律關係，請求被告給付原告
    416,439 元及自起訴狀繕本送達翌日即96年7 月1 日起至清
    償日止，按週年利率百分之五計算之利息，洵屬正當，應予
    准許，逾此部分之請求，則屬無據，應予駁回。
四、假執行宣告部分：
    本件所命給付之金額或價額未逾新臺幣50萬元之判決，爰依
    民事訴訟法第389條第1項第5款之規定，應依職權宣告假執
    行。被告聲請供擔保免為假執行，爰酌定相當金額准許之。
五、本件事證已明，兩造其餘攻擊防禦方法，均與本判決所為前
    開判斷不生影響，無庸逐一論述，附此敘明。
六、結論：原告之訴一部為有理由，一部為無理由，依民事訴訟
    法第79條但書、第389 條第1 項第5 款、第392 條第2 項，
    判決如主文。
中    華    民    國    97    年    3    月    31    日
                      民事第三庭法  官  徐玉玲
以上正本係照原本作成
如對本判決上訴，須於判決送達後20日內向本院提出上訴狀
中    華    民    國    97    年    3    月    31    日
                                書記官  翁子婷


司法院資訊處製作；財團法人民間司法改革基金會備份。
